臺灣高等法院高雄分院刑事判決　　九十一年度上易字第二七五號
　　上訴人　台灣高雄地方法院檢察署檢察官
　　被　告　國茂交通股份有限公司
　　被告兼
　　代表人　甲○○
右上訴人因被告等違反勞動基準法案件，不服臺灣高雄地方法院九十年度易字第四０
二八號中華民國九十年十二月三十一日第一審判決（起訴案號：臺灣高雄地方法院檢
察署九十年度偵字第一四八七二號），提起上訴，本院判決如左：
      主  文
上訴駁回。
      理  由
一、公訴意旨略以：被告甲○○為設於高雄市前鎮區○○○路一五七號七樓之一，即
    被告國茂交通股份有限公司之代表人，自民國（下同）八十九年十月一日起至九
    十年五月十八日止，僱用被害人乙○○為該公司司機，從事勞動工作。嗣於九十
    年五月十八日，被告甲○○無故終止與乙○○間之勞動契約，並未依勞動基準法
    第十七條規定意旨，發給被害人資遣費，經高雄縣政府出面協調，被告甲○○仍
    置之不理，亦拒不給付積欠被害人之資遣費，因認被告甲○○所為，係涉犯勞動
    基準法第七十八條之違反同法第十七條未依規定發給勞工資遣費罪，被告國茂交
    通股份有限公司則應依同法第八十一條第一項之規定論處等語。
二、據被告甲○○固不否認有於九十年五月十八日當面告辭退乙○○，且迄未發放資
    遣費等情，惟否認有何違反勞動基準法犯行，辯稱：被害人因為不當駕駛，於九
    十年三、四月間二度遭客戶投訴，又基於工作性質，司機平常工作時間不一，惟
    被害人常於工作未完成前即以家中有事為由回家，無法配合公司調度工作，且因
    乙○○是開車的，如果預告終止，恐被乙○○會亂開車造成交通事故，公司要負
    賠償責任，所以才未經預告予以解僱等語。
三、經查：
  (一)按勞動基準法第七十八條關於刑事責任之規定，係以雇主有違反同法第十三條
    、第十七條、第二十六條、第五十條、第五十一條或第五十五條第一項之規定為
    成立要件，其中第十七條係規範雇主依同法第十一條規定，以有歇業或轉讓時，
    或虧損或業務緊縮時，或不可抗力暫停工作在一個月以上時，或業務性質變更，
    有減少勞工之必要，又無適當工作可供安置時，或勞工對於所擔任之工作確不能
    勝任情事之一時，得不經預告勞工終止勞動契約，或雇主依同法第十三條但書，
    因天災、事變或其他不可抗力致事業不能繼續，經報主管機關核定者，勞工在第
    五十條之規定停止工作期間或第五十九條規定之醫療期間，得終止契約之規定而
    依法終止勞動契約者，即負有發給勞工資遣費之義務，如拒不發給，即得因違反
    上開規定，而依同法第七十八條論處。換言之，上開刑事責任之相關規定，係以
    雇主有法定事由而終止勞動契約，且拒不發給資遣費為犯罪成立之要件。如雇主
    係無故辭退勞工，則係雇主片面違反勞動契約或勞工法令，僅生勞工得依同法第
    十四條第一項第六款之規定，不經預告終止勞動契約之法律效果，其與第十七條
    所定雇主依法得終止勞動契約，於終止後拒不給付資遣費之情形，尚屬有間，自
    難以該罪相繩。本件被告係未經預告而當面辭退被害人乙○○，此經被告甲○○
    及被害人乙○○分別於原審及本院調查時陳明在卷。足徵被告係未經預告，無故
    辭退勞工而不發給資遣無訛。依前揭說明，係雇主片面違反勞動契約或勞工法令
    ，僅生勞工得依同法第十四條第一項第六款之規定，不經預告終止勞動契約之法
    律效果，與第十七條所定雇主依法得終止勞動契約，於終止後拒不給付資遣費之
    情形，尚屬有間，自難以該罪相繩。
  (二)雇主違反勞動契約或勞工法令，勞工得不經預告終止勞動契約，依同法第十四
    條第四項之規定，準用同法第十七條之結果，雇主固仍需依第十七條之標準給付
    資遣費，惟此究屬民事責任之準用，於罪刑法定原則，尚難認於刑事責任部分亦
    有併同準用之效果，行政院勞工委員會亦同此見解，有該會八十六年五月十二日
    台八十六勞資二字第０一九四七八號函可按。被害人即勞工乙○○受被告無故辭
    退後，即不再上班，依該不上班之事實，及當事人前此已聲請勞資爭議主管機關
    調解過程，解釋當事人之意思表示，縱然認為勞工乙○○有終止勞動契約之真意
    及表示行為，亦僅生勞工得請求資遣費之民事責任，基於前揭罪刑法定原則之說
    明，尚難以勞動基準法第七十八條之罪責相繩。
  (三)依前揭說明，雇主依法得終止勞動契約，於終止後拒不給付資遣費之情形，尚應
    科以勞動基準法第七十八條所定之罪責，而無故辭退勞工後拒不給付資遣費卻無
    刑事責任，立法上似有權衡失當或疏漏，惟勞動基準法第十四條慮及於雇主無故
    辭退勞工之情形，雇主之片面終止契約不生任何法律上效力，並將勞動契約之終
    止權歸屬勞工，使其得選擇繼續工作或終止契約，對勞工之保障甚為周全，上開
    失衡或因立法疏漏所致，於罪刑法定原則下，勞動基準法就上開情形既未設刑事
    處罰之明文，自難課以刑事責任。此外，復查無其他積極證據足證被告有違反勞
    動基準法犯行，應認不能證明被告犯罪。
  (四)原審因而諭知被告無罪之判決，經核與法並無不合。檢察官上訴意旨以：被告甲
    ○○於偵查中亦自承公司於員工離職時並無其他補助，足徵被告自始無給付資遣
    費之故意，其有違反勞動基準法之故意與犯行等語，而指摘原判決不當，求予撤
    銷改判。惟如前所述，本件爭點除被告有無拒不發給資遣費外，尚及於被告等是
    否合法終止勞動契約。而被告行為尚不成立勞動基準法第七十八條之罪，已如前
    述，核檢察官之上訴為無理由，應予駁回。
據上論斷，應依刑事訴訟法第三百六十八條，判決如主文。
本案經檢察官林應華到庭執行職務。
中    華    民    國      九十一     年      三        月    二十九  日
                              臺灣高等法院高雄分院刑事第四庭
                                  審判長法官  蕭權閔
                                        法官  陳吉雄
             法官  李嘉興
右正本證明與原本無異。
不得上訴。
                                      書記官  呂素珍
中    華    民    國     九十一     年       四       月      三     日
                                                                     Ｄ
